臺灣臺北地方法院刑事判決　　　　　　 100年度易字第1342號
公　訴　人　臺灣臺北地方法院檢察署檢察官
被　　　告　蕭道義
上列被告因妨害名譽案件，經檢察官向臺灣板橋地方法院提起公
訴（99年度偵字第17677號），復經臺灣板橋地方法院以管轄錯
誤為由，判決（99年度易字第3515號）移送本院審理，本院判決
如下：
    主  文
蕭道義無罪。
    理  由
一、公訴意旨略以：被告蕭道義因與時任欣欣客運股份有限公司
    （下稱欣欣客運公司）員工張玉賢間曾有糾紛，告訴人邱德
    垚為欣欣客運公司勞資代表，負責協調糾紛事宜，詎張玉賢
    被公司解雇後，被告竟意圖散布於眾，基於妨害告訴人名譽
    之犯意，於民國99年3月11日某時，傳真「張玉賢透露當初
    張玉賢被人（行車不檢）檢舉，確是有找邱德垚處理，但是
    未交付2萬元給予本人和解且因二人有口角是非，因此邱德
    垚才會以（抓耗子）金錢糾紛，在張玉賢背後修理張玉賢‧
    ‧‧台端也知道張玉賢檢舉乙事也是邱德垚背後搞鬼」等不
    實內容之文件予欣欣客運公司楊國強董事長，足以生毀損告
    訴人之名譽，因認被告涉犯刑法第310條第2項之加重誹謗罪
    嫌。
二、按刑事訴訟法第308條規定：「判決書應分別記載其裁判之
    主文與理由；有罪之判決並應記載犯罪事實，且得與理由合
    併記載。」同法第310條第1款規定：「有罪之判決書，應於
    理由內分別情形記載左列事項：一、認定犯罪事實所憑之證
    據及其認定之理由。」及同法第154條第2項規定：「犯罪事
    實應依證據認定之，無證據不得認定犯罪事實。」揆諸上開
    規定，刑事判決書應記載主文與理由，於有罪判決書方須記
    載犯罪事實，並於理由內記載認定犯罪事實所憑之證據及其
    認定之理由。所謂認定犯罪事實所憑之「證據」，即為該法
    第154條第2項規定之「應依證據認定之」之「證據」。職是
    ，有罪判決書理由內所記載認定事實所憑之證據，即為經嚴
    格證明之證據，另外涉及僅須自由證明事項，即不限定有無
    證據能力之證據，及彈劾證人信用性可不具證據能力之彈劾
    證據。在無罪判決書內，因檢察官起訴之事實，法院審理結
    果，認為被告之犯罪不能證明，而為無罪之諭知，則被告並
    無檢察官所起訴之犯罪事實存在，既無刑事訴訟法第154條
    第2項所規定「應依證據認定之」事實存在，因此，判決書
    僅須記載主文及理由，而理由內記載事項，為法院形成主文
    所由生之心證，其論斷僅要求與卷內所存在之證據資料相符
    ，或其論斷與論理法則無違，通常均以卷內證據資料彈劾其
    他證據之不具信用性，無法證明檢察官起訴之事實存在，所
    使用之證據並不以具有證據能力之證據為限，是以本案被告
    既經本院認定犯罪不能證明，本判決即不再論述所援引有關
    證據之證據能力，合先敘明。
三、按犯罪事實應依證據認定之，無證據不得認定其犯罪事實，
    又不能證明被告犯罪者，應諭知無罪之判決，刑事訴訟法第
    154條第2項及第301條第1項分別定有明文。復按事實之認定
    ，應憑證據，如未能發現相當證據，或證據不足以證明，自
    不能以推測或擬制之方法，為裁判基礎；認定犯罪事實所憑
    之證據，雖不以直接證據為限，間接證據亦包括在內，然而
    無論直接或間接證據，其為訴訟上之證明，須於通常一般之
    人不致有所懷疑，而得確信其為真實之程度者，始得據為有
    罪之認定，倘其證明尚未達到此一程度，而有合理之懷疑存
    在時，即無從為有罪之認定；刑事訴訟法第161條第1項規定
    ，檢察官就被告犯罪事實，應負舉證責任，並指出證明之方
    法，是檢察官對於起訴之犯罪事實，應負提出證據及說服之
    實質舉證責任，倘其所提出之證據，不足為被告有罪之積極
    證明，或其指出證明之方法，無從說服法院以形成被告有罪
    之心證，基於無罪推定之原則，自應為被告無罪判決之諭知
    ，最高法院40年度台上字第86號、76年度台上字第4986號、
    92年度台上字第128號著有判例可資參照。再按刑法第310條
    第2項之加重誹謗罪，係以散布文字圖畫等方法，犯同條第1
    項所定「意圖散布於眾而指摘或傳述足以毀損他人名譽之事
    」之罪，為其構成要件。所謂意圖散布於眾，係指意圖散發
    或傳布於不特定之多數人而言；如僅傳達、告知於特定之人
    ，或向特定機關陳述，即不足以當之。被告如僅將不實消息
    告知有利害關係之特定人，並未散發或傳布於不特定之多數
    人或大眾，則與刑法第310條第1項之構成要件不符（最高法
    院88年度台非字第21號、89年度台非字第126號、89年度台
    非字第139號判決意旨參照）。
四、公訴意旨認被告涉犯上開罪嫌，無非係以：被告之供述、告
    訴人之指述、證人張玉賢於偵查中之證述、署名欣欣客運楊
    董事長之傳真文件1張，為其論據。訊據被告固坦承有於99
    年3月11日下午2時11分許，在臺北市某不詳便利商店內，將
    其撰寫載有「張玉賢透露當初張玉賢被人（行車不檢）檢舉
    ，確是有找邱德垚處理，但是未交付2萬元給予本人和解且
    因二人有口角是非，因此邱德垚才會以（抓耗子）金錢糾紛
    ，在張玉賢背後修理張玉賢‧‧‧台端也知道張玉賢檢舉乙
    事也是邱德垚背後搞鬼」內容之書面1張（下稱本案傳真文
    件）傳真至門號（02）00000000號，並署名抬頭予「欣欣客
    運公司楊董事長」之事實，惟堅詞否認有何加重誹謗之犯行
    ，辯稱：伊當時與欣欣客運公司之員工張玉賢間有糾紛，雙
    方正試圖和解，但伊據聞同為該公司員工之告訴人從中阻撓
    和解之進行，故伊才將本案傳真文件傳真與該公司之董事長
    ，希望該董事長能明瞭、調查該情，並以長官身份叮囑告訴
    人不要干擾伊和張玉賢間之和解，並無將本案傳真文件散布
    於眾之意圖等語。是本案應審究者厥為，被告於上開時、地
    傳真本案傳真文件時，有無散布於眾之意圖。
五、經查：
  (一)被告有於上開時、地傳真本案傳真文件至欣欣客運公司所使
    用之門號（02）00000000號傳真機之事實，業據被告供述明
    確，並經告訴人於警詢時指述歷歷（見偵字卷第4頁至第5頁
    ），復有本案傳真文件1張附卷可稽（見偵字卷第6頁），固
    堪認定。
  (二)又欣欣客運公司董事長室並未設有傳真機，門號（02）0000
    0000號之傳真機於99年7月前係設於欣欣客運公司位於臺北
    市○○區○○路3段56號3樓之營運組辦公室內之經理室中乙
    情，業據證人即欣欣客運公司營運組專員黃時全於本院審理
    時證述明確（見本院卷第190頁反面、第196頁）。而上開傳
    真機門號乃欣欣客運公司檢舉文宣上所印製之傳真號碼之情
    ，亦有欣欣客運股份有限公司100年8月12日欣營字第0861號
    函1張存卷可考（見本院卷第98頁），另佐以卷內並無任何
    積極證據證明被告於傳真本案傳真文件前，曾去過上開傳真
    機所置放之處所，或對該傳真機之放置處所有所認知，是被
    告辯稱：伊不知欣欣客運公司傳真機之置放處所，伊是在欣
    欣客運公司檢舉文宣上看到該傳真號碼，才會將本案傳真文
    件傳真至該門號傳真機，並註明抬頭給該公司董事長，以讓
    該公司董事長知曉、調查伊在本案傳真文件中所呈現之內容
    ，並希望藉由該公司董事長之叮囑，讓告訴人不要阻擾伊和
    張玉賢之和解事宜，並無散布於眾之意圖等語，尚非無憑。
  (三)再者，傳真文件不同於一般信件有信封彌封，傳真者除有意
    讓不特定人皆得任意瀏覽所傳真文件之內容外，通常會於傳
    真文件上方加註「給何人」、「請何人收受」或「請轉交何
    人」等語，俾便收受傳真者確認有收受該文件之權利；另依
    一般人均由上而下之閱讀習慣，及工作場所中因傳真機多為
    共用，為免侵犯他人隱私，如於傳真機上見有非署名於己之
    傳真文件，或可能逕為轉交，或可能不予拿取，然均幾乎不
    會詳閱該傳真文件內容或恣意傳閱之普遍職場文化之情，業
    據證人即欣欣客運公司營運組辦公室內職員黃時全於本院審
    理時證稱：欣欣客運公司營運組辦公室內僅有4位員工，除
    伊以外，尚有王鎮國、童汝屏及劉圓美。前揭傳真機於99年
    7月該公司劉經理退休前，係放在前揭辦公室內之經理室中
    ，劉經理會幫忙看有哪些傳真，若是收到非屬營運組業務的
    傳真，有時候他會自己幫忙遞送，有時會打電話請傳真抬頭
    之科室人員自行前來拿取。伊不會詳閱傳真文件上抬頭非署
    名給伊之文件，也不會將該傳真交與他人瀏覽，伊沒有看過
    本案傳真文件，也不知道有人以傳真檢舉告訴人之事等語（
    見本院卷第191頁正反面、第196頁正反面）；證人即欣欣客
    運公司營運組業務員劉圓美於本院審理時證稱：伊只有從上
    開傳真機中收過伊朋友傳真給伊之文件，伊沒有幫忙轉交過
    傳真文件，也沒有看過本案傳真文件，亦沒有遇過有同仁拿
    著署名給欣欣客運楊董事長之傳真，交給大家閱覽之情形，
    伊也不知道有人以傳真檢舉告訴人之事等語（見本院卷第19
    2頁正反面、第196頁反面）；證人即欣欣客運公司營運組專
    員王鎮國於本院審理時證稱：伊沒看過本案傳真文件，也未
    於99年3月自上開傳真機內收到署名給欣欣客運楊董事長之
    傳真，亦沒有遇過有同仁拿著署名給欣欣客運楊董事長之傳
    真，交給大家閱覽之情形，且伊只會看伊之租車傳真，其他
    不相干之傳真伊不會去看，也不知道有人以傳真檢舉告訴人
    之事等語（見本院卷第193頁至第194頁、第196頁反面）；
    證人即欣欣客運公司營運組業務員童汝屏於本院審理時證稱
    ：伊任職期間從未自該傳真機上看到或收到過傳真給公司其
    他單位的傳真文件，伊沒看過本案傳真文件，也沒有遇過有
    同仁拿著署名給欣欣客運楊董事長之傳真，交給大家閱覽之
    情形，也不知道有人以傳真檢舉告訴人之事等語（見本院卷
    第194頁正反面、第196頁反面）綦詳。
  (四)而觀之被告於本案傳真文件首行即已註明「TO：欣欣客運公
    司楊董事長」，可徵被告其意欲通知或傳達之對象，僅為欣
    欣客運公司之負責人，否則，其當可在本案傳真文件上記載
    「傳閱」或無庸書寫任何抬頭，堪認被告此舉確在預防有人
    誤收或誤看此一文件，並使首位見到本案傳真文件之人於檢
    視文件欲傳真之對象時，能在第一時間即得知悉該文件係傳
    真與楊董事長收受，而得以不再繼續閱讀該文件之其他記載
    ，並將該文件轉交予楊董事長。至於本案傳真文件自傳真至
    欣欣客運公司前揭傳真機時起，迄該公司員工將本案傳真文
    件交與「楊董事長」時止，雖實際上不可避免會有一段時間
    放置在上揭傳真機上，而處於欣欣客運公司員工均可能閱讀
    之情形，惟此乃一般公司內部責任分工及辦公室場所傳真機
    位置配置必然之附隨結果，且被告並不知上揭門號之傳真機
    係置於欣欣客運公司之公共區域內，復已為前開預防有人誤
    收或誤看此一文件之註明抬頭之舉，已如前述，佐以上述職
    場中為免侵犯他人隱私，如於傳真機上見有非署名於己之傳
    真文件，或可能逕為轉交，或可能不予拿取，然均幾乎不會
    詳閱該傳真文件內容或恣意傳閱之職場文化，實難以前揭門
    號之傳真機係置於欣欣客運公司內之公共區域，而被告有將
    本案傳真文件傳真至前揭門號傳真機之客觀舉止，即遽認被
    告有散布於眾之意圖。是被告辯稱：伊傳真本案傳真文件之
    目的，僅是希望伊指名收受該傳真之欣欣客運公司楊董事長
    ，能知曉、調查伊在本案傳真文件中所呈現之內容，且以董
    事長身份叮囑告訴人不要阻撓伊和張玉賢間洽談和解之事，
    伊並無將本案傳真文件散布於眾之意圖等語，確非無稽。至
    本案傳真文件所載「張玉賢透露當初張玉賢被人（行車不檢
    ）檢舉，確是有找邱德垚處理，但是未交付2萬元給予本人
    和解且因二人有口角是非，因此邱德垚才會以（抓耗子）金
    錢糾紛，在張玉賢背後修理張玉賢‧‧‧台端也知道張玉賢
    檢舉乙事也是邱德垚背後搞鬼」之內容是否真實，因本案尚
    無確切積極證據足以證明被告確有散布本案傳真文件之意圖
    ，與加重誹謗罪之構成要件已屬有間，自無另行贅論之必要
    ，附此敘明。
六、綜上所述，因被告所傳真之本案傳真文件係指明給特定人即
    欣欣客運公司楊董事長，是本案依起訴書所舉之各項證據方
    法，本院尚無從形成被告確有散布於眾之意圖而有起訴書所
    指加重誹謗犯行之確信。此外，復查無其他積極證據足以證
    明被告涉有起訴書所指加重誹謗之犯行，揆諸首揭法條、判
    例要旨及說明，自屬不能證明被告犯罪，應為被告無罪之諭
    知，以昭慎重。
據上論斷，應依刑事訴訟法第284條之1前段、第301條第1項，判
決如主文。
本案經檢察官陳立儒到庭執行職務。
中    華    民    國   100    年    10    月    19    日
                  刑事第二庭  法  官  謝昀璉
上正本證明與原本無異。
如不服本判決應於收受送達後10日內向本院提出上訴書狀，並應
敘述具體理由；其未敘述上訴理由者，應於上訴期間屆滿後20日
內向本院補提理由書（均須按他造當事人之人數附繕本）「切勿
逕送上級法院」。告訴人或被害人如對於本判決不服者，應具備
理由請求檢察官上訴，其上訴期間之計算係以檢察官收受判決正
本之日期為準。
                              書記官  鄭雅文
中    華    民    國   100    年    10    月    20    日